【裁判字號】    96,訴,1893
【裁判日期】    970324
【裁判案由】    偽造文書
【裁判全文】
臺灣臺北地方法院刑事判決              96年度訴字第1893號
公  訴  人  臺灣臺北地方法院檢察署檢察官
被      告  乙○○
上列被告因偽造文書案件，經檢察官提起公訴（96年度偵字第17
532 號），因被告於準備程序中就犯罪事實為有罪之陳述，經本
院合議庭裁定由受命法官獨任進行簡式審判程序審理，本院判決
如下：
    主  文
乙○○連續行使偽造私文書，足以生損害於公眾及他人，處有期
徒刑參月，如易科罰金，以銀元參佰元即新臺幣玖佰元折算壹日
；減為有期徒刑壹月又拾伍日，如易科罰金，以銀元參佰元即新
臺幣玖佰元折算壹日。如附表所示偽造之印章、印文均沒收。
    事  實
一、乙○○於民國88年間出資自他人處受讓大亨影視事業有限公
    司之經營權，經更名為遠傳開發有限公司（址設臺北市○○
    區○○路4 段25號3 樓之3 ，下稱遠傳公司）後，委由楊佳
    慶（已經公訴人另案不起訴處分確定）擔任公司名義上之負
    責人，公司之人事任免、資金調度及會計登記等事宜，則均
    由乙○○負責。乙○○明知丙○○與甲○○（原名：林裕一
    ）二人並未投資或任職過遠傳公司，亦未同意登記為遠傳公
    司之股東，竟基於行使偽造私文書之概括犯意，先於89年1
    月18日在不詳地點冒用丙○○與甲○○之名義，持其委由不
    知情之刻印店人員偽刻丙○○、甲○○之印章，在附表編號
    二1 、2 所示之文件上，偽蓋丙○○與甲○○之印文，表示
    二人係該公司之股東，而偽造該等私文書後，連同丙○○與
    甲○○之國民身分證影本及其他申請公司設立登記所需文件
    ，持向臺北市商業管理處辦理變更登記，虛列丙○○與甲○○為遠傳公司之股東；再於89年3 月30日在附表編號二3 所
    示之文件上，偽蓋丙○○與甲○○之印文，表示二人轉讓股
    權而退股之意，而偽造該等私文書，足以生損害於丙○○、
    甲○○及公司登記管理之正確性。嗣丙○○與甲○○於95年
    9 月間接獲財政部臺北市國稅局寄來補繳營利事業所得稅罰
    鍰繳款書，始發覺上情。
二、案經丙○○與甲○○訴請臺灣臺北地方法院檢察署檢察官偵
    查起訴。
    理  由
一、前揭事實，業據被告乙○○於本院審理時坦承不諱，核與告
    訴人丙○○與甲○○指訴之情節相符，而證人楊佳慶、羊公
    傳於偵訊時亦均結證稱被告負責遠傳公司之人事任免、資金
    調度及會計登記等事宜，並有臺北市政府96年3 月20日府建
    商字第09682451910 號函、遠傳公司88年之變更登記事項卡
    及董事、股東名單等資料影本附卷可稽，而經本院依職權向
    臺北市政府建設局調閱遠傳公司設立登記案卷，亦可見丙○○與甲○○確曾登記為遠傳公司股東後再辦理退股。綜此，
    由上開證人證詞及相關書證等補強證據，足見被告之自白核
    與事實相符。是本件事證明確，被告犯行堪以認定，應予依
    法論科。
二、查被告行為後，刑法於94年1 月7 日修正通過，於94年2 月
    2 日公布，於95年7 月1 日施行，其中修正刑法第2 條、第
    第56條、第55條等規定，罰金罰鍰提高標準條例第2 條亦於
    95年5 月17日修正刪除。按行為後法律有變更者，適用行為
    時之法律，但行為後之法律有利於行為人者，適用最有利於
    行為人之法律，現行刑法第2 條第1 項訂有明文。此條規定
    乃與刑法第1 條罪刑法定主義契合，而貫徹法律禁止溯及既
    往原則，係規範行為後法律變更所生新舊法律比較適用之準
    據法，是刑法第2 條本身雖經修正，但刑法第2 條既屬適用
    法律之準據法，本身尚無比較新舊法之問題，應一律適用裁
    判時之現行刑法第2 條規定以決定適用之刑罰法律，先予辨
    明。又以本次刑法修正之比較新舊法，應就罪刑有關之共犯
    、未遂犯、想像競合犯、牽連犯、連續犯、結合犯，以及累
    犯加重、自首減輕暨其他法定加減原因（如身分加減）與加
    減例等一切情形，綜其全部罪刑之結果而為比較，最高法院
    95年5 月23日著有95年度第8 次刑庭會議決議可資參照。嗣
    最高法院於95年11月7 日95年度第21次刑事庭會議再著有決
    議認為，前揭決議係就「刑法94年修正施行後之法律比較適
    用決議」，而刑法第2 條係規範行為後「法律變更」所生新
    舊法比較適用之準據法，故如新舊法處罰之輕重相同，即無
    比較適用之問題，非此條所指之法律有變更，應依一般法律
    適用原則，適用裁判時法，例如：修正後刑法第55條就想像
    競合犯部分增加但書關於科刑之限制，為法理之明文化，而
    修正後刑法第59條則為法院就酌減審認標準見解之明文化，
    均非法律變更，其餘為純文字修正者，更應同此。經查：
  (一)被告行為後，刑法第56條連續犯之規定業經刪除，則被告之
    數犯罪行為，於新法施行後，應予分論併罰。此刪除雖非犯
    罪構成要件之變更，但顯已影響行為人刑罰之法律效果，自
    屬法律有變更，依新法第2 條第1 項規定，比較新、舊法結
    果，仍應適用較有利於被告之行為時法律即舊法論以連續犯
    。
  (二)刑法第55條（牽連犯部分業經刪除）關於想像競合犯之規定
    ，新法增列但書「不得科以較輕罪名所定最輕本刑以下之刑
    」，係科刑之限制，為法理之明文化，非屬法律之變更，自
    無新舊法比較之問題。
  (三)經綜合上述各條文修正前、後之比較，揆諸前揭最高法院決
    議及修正後刑法第2 條第1 項前段、後段規定之「從舊、從
    輕」原則，應適用被告行為時刑法之相關規定，予以論處。
三、按修正前公司法第7 條規定，公司之設立、變更或解散之登
    記或其他處理事項，由中央主管機關或委託地方主管機關審
    核之。該條文於90年11月12日修正為「公司申請設立、變更
    登記之資本額，應先經會計師查核簽證；其辦法，由中央主
    管機關定之。」並於91年3 月6 日訂定「公司申請登記資本
    額查核辦法」，於第2 條規定「公司申請設立登記或合併、
    分割、增減實收資本額等變更登記，除依證券交易法第28條
    之2 規定辦理庫藏股減資外，應檢送設立、合併、分割、增
    減實收資本額基準日經會計師查核簽證之資產負債表，...
    。」及於同辦法第8 條第2 項、第9 條第2 項分別規定「會
    計師對應行查核事項，應備具工作底稿，主管機關得隨時調
    閱之。」「會計師查核公司之資本額，如發現有虛偽情事者
    ，應拒絕簽證。」另修正前公司法第412 條第2 項關於「主
    管機關對於前項之申請，應派員檢查，並得通知公司限期申
    復。」及修正前公司法第419 條第2 項關於「前項第4 款、
    第5 款所列事項，如有冒濫或虛偽者，主管機關應通知公司
    限期申復，經派員檢查後得裁減或責令補足。」等規定，均
    於90年11月12日修正時，予以刪除；並將第9 條第4 項修正
    為「公司之設立或其他登記事項有偽造、變造文書，經裁判
    確定後，由檢察機關通知中央主管機關撤銷或廢止其登記。
    」依修正後規定觀之，除縮小第7 條之範圍外，並將「公司
    申請設立、變更登記之資本額」事項，改由會計師負責查核
    簽證，及將應派員檢查等相關規定刪除。至於修正後公司法
    第388 條雖仍規定「主管機關對於公司登記之申請，認為有
    違反本法或不合法定程式者，應令其改正，非俟改正合法後
    ，不予登記。」然僅形式上審查其是否「違反本法」或「不
    合法定程式」而已，倘其申請形式上合法，即應准予登記，
    不再為實質之審查。且公司之設立或其他登記事項如涉及偽
    造、變造文書時，須經裁判確定後，始撤銷或廢止其登記。
    則行為人於公司法修正後辦理公司登記事項，如有明知為不
    實之事項，而使公務員登載於職務上所掌之公文書，足以生
    損害於公眾或他人者，即有刑法第214 條之適用（最高法院
    96年度第5 次刑事庭會議決議可資參照）。本件被告所為犯
    行既在公司法於90年11月12日修正前，臺北市商業管理處就
    商業登記仍有實質審核之權，被告所為即不該當刑法第214
    條之罪。核被告所為，係犯刑法第216 條、第210 條之行使
    偽造私文書罪。被告偽造印章、印文，係偽造私文書之部分
    行為，偽造私文書之低度行為，又為行使偽造私文書之高度
    行為所吸收，均不另論罪。其利用不知情之刻印店人員偽造
    印章行使偽造私文書，皆為間接正犯。又被告本於一個行使
    偽造私文書犯意而偽造丙○○與甲○○之私文書，係一行為
    而觸犯數罪名，為想像競合犯，應依刑法第55條之規定，從
    一重處斷。再被告二次行使偽造私文書之犯行，時間緊接，
    且所犯均為構成要件相同之罪，顯係基於概括犯意反覆為之
    ，為連續犯，依修正前刑法第56條規定，應以一罪論。
四、爰審酌：被告係高職畢業之學歷，以從事商業為業，智識程
    度非低，為達公司變更登記之便利，以上開方式辦理登記，
    影響國家對於公司行號之監督管理，惟並無證據證明被告係
    以該公司從事不法犯罪，亦非藉虛設之公司，與他人交易往
    來，尚無重大危害社會經濟秩序之情形，並斟酌被告犯後坦
    承犯行，態度良好，業已與丙○○、甲○○達成和解（此有
    和解書在卷可稽，96年度偵字第17532 號偵卷第13頁），同
    意由被告代為繳納稅捐等一切情狀，量處如主文所示之刑。
    查被告行為後，刑法第41條已於90年1 月4 日修正（第一次
    修正），嗣經總統於90年1 月10日公布，並自同年1 月12日
    起生效，依90年1 月12日公布生效之刑法第41條第1 項前段
    ：「犯最重本刑為五年以下有期徒刑以下之罪，而受六個月
    以下有期徒刑或拘役之宣告，因身體、教育、職業、家庭之
    關係或其他正當事由，執行顯有困難者，得以一元以上三元
    以下折算一日，易科罰金」之規定，較之90年1 月10日公布
    修正前之刑法第41條以「犯最重本刑為三年以下有期徒刑以
    下之刑之罪，而受六月以下有期徒刑或拘役之宣告」，始得
    易科罰金之規定，以上開90年1 月12日修正公布生效之刑法
    第41條第1 項前段之規定有利於被告，被告行為時雖在前開
    90年1 月刑法第41條修正生效前，惟依修正刑法第2 條第1
    項但書規定，經比較新舊法，應以90年1 月12日修正公布之
    刑法第41條第1 項（即新法）有利於被告，自應適用裁判時
    即修正後90年1 月12日之刑法第41條第1 項前段規定諭知易
    科罰金之折算標準，併此敘明。再查被告行為後之90年1 月
    12日修正公布之刑法第41條第1 項前段規定（即第一次修正
    ）：「犯最重本刑為5 年以下有期徒刑以下之刑之罪，而受
    6 個月以下有期徒刑或拘役之宣告，因身體、教育、職業、
    家庭之關係或其他正當事由，執行顯有困難者，得以（銀元
    ）1 元以上3 元以下折算1 日，易科罰金。」又其上開行為
    後之易科罰金折算標準，修正前罰金罰鍰提高標準條例第2
    條前段（該第2 條全文已於95年5 月17日公布刪除，並自95
    年7 月1 日施行）規定，就其原定數額提高為100 倍折算1
    日，則本件被告行為後之易科罰金折算標準，應以銀元300
    元折算1 日，經折算為新臺幣幣值後，應以新臺幣900 元折
    算為1日 ；惟於94年1 月7 日修正，同年2 月2 日公布，95
    年7 月1 日施行之新刑法第41條第1 項前段規定（第二次修
    正）：「犯最重本刑為5 年以下有期徒刑以下之刑之罪，而
    受6 個月以下有期徒刑或拘役之宣告者，得以新臺幣1,000
    元、2,000 元或3,000 元折算1 日，易科罰金。」經比較第
    一次修正與第二次修正前後之易科罰金折算標準，以90年1
    月12 日 第一次修正公布之刑法第41條前段之規定，較有利
    於被告，故經比較上開新舊法規定，依刑法第2 條第1 項前
    段，應適用90年1 月12日第一次修正公布之刑法第41條第1
    項前段規定，定其易科罰金之折算標準。再本件被告犯罪時
    間係在96年4 月24日以前，且其本案宣告刑為有期徒刑1 年
    6 月以下，則依該條例第2 條第1 項第3 款、第7 條之減刑
    規定，應減其宣告刑二分之一，並諭知易科罰金之折算。如
    附表所示偽造之印章及印文，雖未扣案，惟不能證明業已滅
    失，不問屬於犯人與否，均應依刑法第219 條規定宣告沒收
    。
據上論斷，應依刑事訴訟法第273 條之1 第1 項、第299 條第1
項前段，刑法第2 條第1 項前段、修正前刑法第56條、第55條、
第216 條、第210 條、第41條第1 項前段、第219 條，修正前罰
金罰鍰提高標準條例第2 條，現行法規所定貨幣單位折算新臺幣
條例第2 條，中華民國96年罪犯減刑條例第2 條第1 項第3 款、
第7 條、第9 條，判決如主文。
本案經檢察官高怡修到庭執行職務
中    華    民    國    97    年    3     月    24    日
                  刑事第六庭    法  官  林孟皇
以上正本證明與原本無異。
如不服本判決，應於判決送達後10日內向本院提出上訴狀（應抄
附繕本）。告訴人或被害人如對於本判決不服者，應具備理由請
求檢察官上訴，其上訴期間之計算係以檢察官收受判決正本之日
期為準。
                                書記官  宋德華
中    華    民    國    97    年    3     月    24    日
附錄本案論罪科刑法條全文：
中華民國刑法第216條（行使偽造變造或登載不實之文書罪）
行使第 210 條至第 215 條之文書者，依偽造、變造文書或登載
不實事項或使登載不實事項之規定處斷。
中華民國刑法第210條（偽造變造私文書罪）
偽造、變造私文書，足以生損害於公眾或他人者，處 5 年以下有
期徒刑。
附表：應沒收之物
一、偽造之丙○○與林裕一之印章各壹枚。
二、偽造之印文：
┌───┬──────┬──────────────────┬─────┐
│ 編號 │  印文名稱  │      印    文    位    置          │數     量 │
├───┼──────┼──────────────────┼─────┤
│  １  │  丙○○    │遠傳公司89年1 月18日章程、章程修正條│印文2 枚  │
│      │  林裕一    │文對照表                            │          │
├───┼──────┼──────────────────┼─────┤
│  ２  │  丙○○    │遠傳公司89年1月18日股東同意書       │印文2 枚  │
│      │  林裕一    │                                    │          │
├───┼──────┼──────────────────┼─────┤
│  ３  │  丙○○    │遠傳公司89年3月30日股東同意書       │印文2 枚  │
│      │  林裕一    │                                    │          │
└───┴──────┴──────────────────┴─────┘


司法院資訊處製作；財團法人民間司法改革基金會備份。
